最高法院刑事判決　　　　　　九十四年度台上字第五三五七號
　　上　訴　人　甲○○
　　　　　　　　　　　　號
　　選任辯護人　蕭玉杉律師
　　　　　　　　王東山律師
上列上訴人因傷害致人於死案件，不服台灣高等法院中華民國九
十四年四月十四日第二審更審判決（九十二年度重上更(五)字第二
一四號，起訴案號：台灣板橋地方法院檢察署八十三年度偵字第
一八六七六號、第二○三六○號），提起上訴，本院判決如下：
    主  文
原判決撤銷，發回台灣高等法院。
    理　由
本件原判決認定李廣興、賴三義、陳冠生自八十二年間起，在台
北市○○○路二○七號合資開設一元汽車貸款公司（下稱一元公
司），經營重利放款業務，並僱請上訴人甲○○及高文煒、陳天
來、陳浩文等人負責催收帳款等工作。嗣於八十三年十一月五日
，因李振福（下稱李某）借款所交付之支票退票，李、賴、陳三
人為逼使李某出面還款，乃與上訴人及高文煒、陳浩文、陳天來
等人共同基於妨害自由之犯意聯絡，由陳天來、陳浩文與上訴人
於同日下午前往台北縣蘆洲鄉○○路一三二號七樓李某住處尋找
李某。李某之員工辛志文告以李某不在家，上訴人及陳浩文、陳
天來即聲稱如發現李某即給他死等語，並脅迫不讓辛志文離去，
藉以顯示彼等若遇見李某即予以教訓之意志。同日晚間十時許，
李某之妻李吳碧雲自外返回，亦遭上訴人及李廣興等人以上開脅
迫之方式妨害其行使權利，並不准其上廁所或離去，且表明若遇
見李某必予以教訓之堅定意思（上訴人常業重利及以脅迫妨害人
行使權利部分業經原審判刑確定）。同日晚間十一、十二時許，
上訴人與李廣興、賴三義、陳冠生、陳天來、陳浩文、高文煒等
人為達索債之目的，竟另行起意，擬引誘李某出面將其強押往他
處，再以暴力傷害其身體示警之手段逼迫其還款，乃共同基於剝
奪其行動自由及傷害之犯意聯絡，打電話予李某之電話秘書，虛
稱李某之兒子出車禍在亞東醫院急救須繳付保證金，請電話秘書
通知李某趕至亞東醫院。上訴人即與陳浩文先行離去李某住處，
並以電話與李廣興等人保持聯絡；而李廣興等人於確定尋獲李某
後亦陸續離去。高文煒於離去李某住處後，向上訴人之父吳方勳
借得車號ＧＲ－二九八八之自用小客車搭載陳浩文前往亞東醫院
查看。而李某經電話祕書通知趕至亞東醫院後，陳浩文、高文煒
二人即將其強拉坐上前揭自用小客車，並通知賴三義、李廣興、
陳天來、陳冠生及上訴人至台北市○○街、大理街附近之水門會
合。惟賴三義、陳浩文、高文煒三人尚未俟上訴人趕至上址會合
之前，即先向李某索討債款，並共同基於前揭普通傷害之犯意聯
絡，由陳浩文持鋁球棒一支，賴三義、高文煒則以拳頭共同毆打
李某之左顳部、上唇部、肩部、背部及四肢等部位，致李某上唇
部、肩部、背部及肢體多處撞傷及棒擊傷，引起神經性休克導致
心臟缺氧、急性心肌梗塞；雖經賴三義、高文煒、陳浩文將其送
醫急救，惟仍於同日上午五時二十分不治死亡等情（賴三義、高
文煒、陳浩文傷害致人於死部分業經判刑確定）。因而撤銷第一
審關於傷害致人於死及定應執行刑部分之判決，改判依牽連犯關
係從一重論處上訴人共同以其他非法之方法，剝奪人之行動自由
，累犯罪刑，固非無見。
惟查：按刑法第二百七十七條第二項前段之傷害致人於死罪，係
加重結果犯，其傷害行為為該罪之基本行為，而被害人死亡則屬
發生之加重結果，二者結合而成為一個單純之傷害致人於死罪；
其基本行為與所發生之加重結果均係該罪之構成要素，二者間並
非數罪或裁判上一罪之關係，在法律上自應合一觀察評價，不能
予以分割論斷。故若檢察官以刑法第二百七十七條第二項前段之
傷害致人於死罪起訴，法院審理結果認為被告雖有如起訴意旨所
指之普通傷害犯行，但對於被害人死亡之結果毋須負責，自應依
法變更起訴法條，改依刑法第二百七十七條第一項之普通傷害罪
論科。不能一方面就其傷害之基本行為部分論以普通傷害罪，一
方面又對於被害人死亡之加重結果部分諭知無罪或不另為無罪之
諭知。本件檢察官起訴意旨指上訴人涉嫌夥同賴三義等人共同傷
害李振福致死，認其涉犯刑法第二百七十七條第二項前段之傷害
致人於死罪嫌。原判決以上訴人雖參與傷害李某之謀議，但並未
親自實施傷害之行為，在客觀上無預見李某死亡結果之可能，因
認上訴人毋須對李某死亡之結果負責，而改論以普通傷害罪；惟
卻於理由內謂：「惟此結果責任部分與被告甲○○被訴傷害犯行
，公訴人認為有加重結果犯之裁判上一罪關係，本院自不就死亡
結果部分另為無罪之諭知」云云（見原判決第二十六頁第二行至
第五行）。其一方面就上訴人傷害部分加以論科，一方面又對被
害人發生死亡結果部分不另為無罪之諭知，依上說明，其論斷自
有違誤。又原判決就檢察官起訴上訴人涉犯刑法第二百七十七條
第二項前段之傷害致人於死罪部分，改論以同條第一項之普通傷
害罪，但並未說明該部分有無應變更起訴法條改判之情形，亦未
適用刑事訴訟法第三百條以作為其改依上述法條判決之依據，亦
有判決不適用法則及理由不備之違誤。再者，上訴人否認曾於八
十三年十一月五日下午至李某住處討債暨共謀傷害及妨害李某自
由之事實。而據證人辛志文於原審陳稱：伊曾提供李某住處之「
現場錄影帶」予台北縣警察局板橋分局刑事組，並在該刑事組撥
放錄影帶，對所錄到的人進行指認，後來該刑事組並未將錄影帶
還伊等語。而上訴人之選任辯護人於原審審理時亦聲請調閱該錄
影帶資料，以查明上訴人是否曾於前揭時間至李某住處討債（見
原審卷第一七五頁至第一七七頁）。原判決對於上訴人選任辯護
人之聲請何以無調查之必要，並未加以論敘說明，亦嫌理由欠備
。以上或為上訴意旨所指摘，或為本院得依職權調查之事項，應
認原判決仍有撤銷發回之原因。
據上論結，應依刑事訴訟法第三百九十七條、第四百零一條，判
決如主文。
中　　華　　民　　國　九十四　年　　九　　月　二十九　日
                      最高法院刑事第五庭
                          審判長法官  吳　雄　銘
                                法官  池　啟　明
                                法官  郭　毓　洲
                                法官  吳　三　龍
                                法官  韓　金　秀
      本件正本證明與原本無異
                                      書  記  官
中　　華　　民　　國　九十四　年　　十　　月　　三　　日
                                                Ａ
